臺灣臺北地方法院民事判決　　　　　　　　　　　　九十三年度訴字第一九七七號
　　原　　　告　台北縣政府
　　法定代理人　林錫耀
　　訴訟代理人　沈志成　　律師
　　複 代 理人　丙○○
　　被　　　告　甲○○
　　訴訟代理人　乙○○
當事人間返還租賃物等事件，本院於九十三年九月二十四日言詞辯論終結，判決如下
：
    主  文
被告應將坐落於臺北市○○區○○段三小段六七地號土地上如附圖所示ａ部分面積一
百七十七平方公尺之房屋拆除後，將該土地返還予原告。
被告應給付原告新台幣貳佰玖拾壹萬參仟柒佰玖拾陸元及自民國九十三年五月十一日
起至清償日止，按週年利率百分之五計算之利息。
被告應自民國九十三年四月二十四日起至返還第一項土地予原告之日止，按月給付原
告新台幣肆萬捌仟捌佰捌拾肆元。
訴訟費用由被告負擔。
本判決第一項於原告以新台幣壹佰肆拾伍萬元、第二項於原告以新台幣玖拾捌萬元供
擔保後，得假執行。
    事  實
一、原告方面：
  (一)聲明：
  1.先位聲明：如主文第一項所示，及為以供擔保為條件之假執行宣告。
  2.備位聲明：
    (1)被告應給付原告新台幣（下同）二百九十一萬三千七百九十六元及自起訴狀繕
      本送達翌日起至清償日止，按週年利率百分之五計算之利息。
    (2)被告應自民國九十三年四月二十四日起按月給付原告四萬八千八百八十四元。
  (二)陳述：
  1.被告前向原告承租原告所有坐落台北市○○區○○段三小段六七地號土地一筆，
    面積共四百八十四平方公尺，租期自民國（下同）八十年七月一日起至八十八年
    十二月三十一日止，惟被告自八十五年七月一日起至八十八年六月三十日間，僅
    給付八十六年七月至十二月、八十七年一月至六月及八十八年七月至十二月等三
    期之租金予原告，餘欠九十五萬三千六百九十元之租金則未給付。而系爭租賃契
    約於八十八年十二月三十一日租期屆滿後，被告不惟不與原告續訂租約，且自八
    十九年一月起無權占有系爭土地，經原告多次催促被告續訂租約及繳納租金及使
    用土地補償金，惟被告均不予置理，經原告於九十二年七月四日發函要求被告繳
    納所積欠之上開租金，及土地使用補償金（即相當於租金之不當得利），並要求
    被告續訂租約或拆屋還地，詎被告仍不予理會。
  2.系爭租約於到期後，兩造未續訂租約，彼此間亦無租賃關係存在，依法原告自得
    訴請被告拆除系爭土地上其所自建之房屋，並返還系爭土地。又無法律上原因受
    有利益，致他人受有損害者，應返還其利益，此為民法第一百七十九條所明定。
    本件兩造間之租約已因屆期而不復存在，被告無權繼續占有使用系爭土地，自係
    無法律上原因受有利益，應依不當得利規定返還利益。系爭土地之公告地價如附
    表所示，自八十九年一月一日起至九十三年四月二十三日止依年息百分之五計算
    ，原告所獲得相當於租金之利益為二百五十三萬三千六百七十元，扣除被告已給
    付之八十九年一月至六月及八十九年七月至十二月兩期之土地補償金後，被告尚
    受有一百九十六萬零一百零六元之利益，原告得請求被告返還此一金額，亦有權
    要求被告自九十三年四月二十四日起按月給付相當於租金之損害四萬八千八百八
    十四元。
  3.惟倘認為兩造間成立不定期租賃關係，則依約被告仍有給付租金義務，故原告備
    位請求被告應給付自八十五年七月一日起九十三年四月二十三日止所積欠之租金
    二百九十一萬三千七百九十六元，及自九十三年四月二十四日起按月給付租金四
    萬八千八百八十四元。
  (三)證據：提出租賃契約書、繳租證明、台北縣政府九十二年七月四日北府財產字第
    ○九二○四三一一四二號函、土地使用補償金證明（以上均為影本）為證。
二、被告方面：
    被告未於最後言詞辯論期日到場，茲依其先前所為陳述略記如後：
  (一)聲明：駁回原告之訴。
  (二)陳述：被告自八十七年間已經遷出未有使用之行為，原告請求給付八十五年一月
    至八十八年六月所積欠之租金九十五萬三千六百九十元，依民法第一百二十六條
    規定，已罹於五年時效而消滅。又被告既已自八十七年遷出系爭土地，自無義務
    負擔八十九年一月一日起至九十三年四月二十三日止之土地補償金及利息，以及
    自九十三年四月二十四日起按月給付之四萬八千八百八十四元相當於租金之損害
    。至系爭土地上之建物，乃於五十年間即已興建完成，非被告所建，且已出售他
    人云云。
  (三)證據：被告並未提出任何證據資料供本院佐參。
    理  由
一、本件原告起訴主張被告前向其承租其所有坐落台北市○○區○○段三小段六七地
    號土地一筆，租期自八十年七月一日起至八十八年十二月三十一日止，惟被告於
    上開期間內僅給付部分租金，餘欠九十五萬三千六百九十元之租金則未給付，且
    系爭租賃契約租期屆滿後，被告不僅未續約，自八十九年一月起無權占有系爭土
    地，經其多次催促被告續訂租約及繳納租金及使用土地補償金，惟被告均不予置
    理，為此先位訴請被告拆屋還地，且給付一百九十六萬零一百零六元及依此計算
    之法定利息，並自九十三年四月二十四日起按月給付相當於租金之損害四萬八千
    八百八十四元，備位請求被告給付自八十五年七月一日起九十三年四月二十三日
    止所積欠之租金二百九十一萬三千七百九十六元，及自九十三年四月二十四日起
    按月給付租金四萬八千八百八十四元等語；被告則以其於八十七年間已自系爭土
    地遷出，未有使用之行為，原告所請求之八十五年一月至八十八年六月租金九十
    五萬三千六百九十元，已罹於五年時效而消滅，至嗣後所生所謂之土地補償金及
    利息，以及相當於租金之損害，因其已經遷出，自無給付之義務，而系爭土地上
    之建物則非其所建，且已出售他人，亦不應由其拆除云云資為抗辯。
二、經查，本件兩造並不否認自八十年間開始曾簽定基地租賃契約，約定由被告承租
    原告所有坐落於台北市○○區○○段三小段六七地號土地，租期自八十年七月一
    日起至八十八年十二月三十一日止，上開事實並有租賃契約書影本在卷可稽，堪
    信為真實。除上述事實外，被告亦不否認其自八十五年一月至八十八年六月已累
    計積欠租金九十五萬三千六百九十元尚未繳納，惟辯稱租金部分之債務已經罹於
    時效而消滅云云。惟查，被告於九十年二月二十日尚且經由臺灣銀行繳納八十九
    年第三期（租賃期間為八十九年七月至十二月）租金二十九萬八千六百六十七元
    （參原證四），此為被告最後一次繳費，足見被告於九十年二月間仍承認系爭租
    金債務之存在，而依民法第一百二十六條規定，租金債權固然因五年間不行使而
    消滅，惟倘債務人承認債務者，該消滅時效即為中斷（參同法第一百二十九條第
    一項第二款），而已經中斷之時效，自中斷之事由終止時，重行起算（同法第一
    百三十七條第一項參照），是以，本件被告於九十年二月二十日尚且支付租金欠
    款，可知被告已經承認系爭債務之存在，縱認被告自九十年二月二十一日起重行
    起算消滅時效之期間，惟本件原告係在九十三年四月二十三日提起本件請求，尚
    未滿五年之消滅時效期間，仍應認為本件原告上揭有關自八十五年一月至八十八
    年六月有關租金債權九十五萬三千六百九十元之請求，尚未罹於時效消滅，其所
    為請求為有理由，應予准許。
三、次按無法律上之原因而受利益，致他人受損害者，應返還其利益；雖有法律上之
    原因，而其後已不存在者，亦同，此為民法第一百七十九條所明定。而無權占有
    他人土地者，受有相當於租金之不當得利，此乃依社會經驗法則所得認知之事實
    ，我國司法實務上亦採此見解。本件原告指稱兩造間於租賃契約所訂期間屆滿後
    ，在無續約情況下，被告擅自繼續佔用系爭土地，自應支付相當於租金之不當得
    利等語。就此一爭議，被告雖辯稱其在八十七年已遷出系爭土地，已無義務再給
    付相當於租金之不當得利云云。然查，本院於九十三年八月三十日至現場履勘時
    ，系爭建物仍由被告之胞兄乙○○於現場管理，且聲稱於假日期間仍常至系爭房
    屋中打掃等語（參本院九十三年八月三十日勘驗筆錄），足證系爭土地仍為被告
    所使用中，被告胞兄乙○○僅為被告之占有輔助人，被告辯稱其並無使用系爭土
    地云云，顯非實情。而被告除積欠租賃期間之租金債務外，於租賃契約屆滿後，
    自九十年一月至九十三年四月二十三日止，因無權佔用系爭土地所獲得之不當得
    利金額，兩者合計為二百九十一萬三千七百九十六元，參酌上開說明，自應由被
    告負清償之責，是原告起訴請求被告給付上開金額，及依法定利率所計算之利息
    ，亦屬有據，應予准許。而自九十三年四月二十四日起至返還系爭土地時為止，
    因被告仍繼續占有使用系爭土地中，其所獲得之不當得利與前相同，故原告請求
    被告自上揭日期開始至返還系爭土地時為止，按月給付相當於租金之不當得利四
    萬八千八百八十四元，亦有理由，應予准許。
四、至系爭土地上之建物部分，據被告稱係在由第三人所建，且已經出售他人，目前
    非其使用，其不負拆除建物回復原狀之義務云云。惟查，被告上開辯詞未據其舉
    證證明，所辯毫無所據。至其所稱並未使用部分，如前所述，本院於九十三年八
    月三十日至現場履勘時，確已證實系爭房屋係由被告之胞兄乙○○代為管理使用
    中，足見被告並未將系爭房屋出售，且目前仍在使用中，其辯稱不負拆屋還地義
    務云云，自非可採。本件被告既無任何法律權源而佔用原告所有系爭土地，且於
    系爭土地上建有如附圖所示ａ部分面積之建物，原告本於所有權規定，訴請被告
    拆屋還地，即有理由，應予准許。
五、本件原告先位請求經本院審理後，認為尚屬有據，業依所請宣示如主文所示，其
    備位請求即無再予審酌之必要，附此敘明。
六、假執行之宣告：
    本件原告陳明願供擔保，聲請宣告假執行，核無不合，爰酌定相當擔保金額准許
    之。
七、結論：原告之訴為有理由，依民事訴訟法第三百八十五條第一項前段、第七十八
    條、第三百九十條第二項，判決如主文。
中　　　華　　　民　　　國　　九十三　　年　　　十　　　月　　　七　　　日
                                  民事第二庭  法  官  汪漢卿
正本係照原本作成
如對本判決上訴，須於判決送達後廿日內向本院提出上訴狀
中　　　華　　　民　　　國　　九十三　　年　　　十　　　月　　　七　　　日
                                              書記官  許婉如
